臺灣臺北地方法院刑事裁定　　　　　　　　　　　　　八十九年度自字第六七九號
　　自　訴　人　甲○○
　　被　　　告　乙○○
右列被告因妨害名譽案件，經自訴人提起自訴，本院裁定如左：
    主  文
自訴駁回。
    理  由
一、按法院或受命推事於自訴案件第一次審判期日前訊問及調查結果，如認為案件有
    刑事訴訟法第二百五十二條至第二百五十四條之情形者，得以裁定駁回其自訴，
    同法第三百二十六條第三項定有明文。
二、自訴意旨略稱：被告乙○○為台北市○○路○段三三一號經濟部貿易調查委員會
    之執行秘書，而自訴人甲○○係同單位之技工。被告乙○○於八十八年年初，竟
    命經濟部貿易調查委員會之員工於自訴人甲○○第八○九號辦公室座位上方，架
    設監視錄影器，並命警衛監看，以行政監督權之不當行使方式，違反自訴人之人
    權，蹂躪自訴人之人格尊嚴，侮辱自訴人，認被告乙○○涉犯刑法第三百零九條
    之公然侮辱罪等語。
三、按犯罪事實，應依證據認定之，無證據不得推定其犯罪事實，又不能證明被告犯
    行者，應諭知無罪之判決，刑事訴訟法第一百五十四條、第三百零一條第一項分
    別定有明文；在告訴人指訴被告涉嫌犯罪之場合，縱令所訴情由依其所結合之旁
    證在情理上尚非絕非無可能，若在一般生活經驗上仍可另為其他有利被告之合理
    推斷，根據「罪證有疑、利於被告」之證據法則，即不得遽以片面之觀點，認為
    告訴人之陳述或其所本旁證已適於為有罪判斷之依據。
四、自訴人甲○○認被告乙○○涉犯刑法第三百零九條公然侮辱罪嫌，無非係以前開
    事實業經自訴人甲○○指述明確，並提出貿委會秘書室周技工金進每日在班情形
    紀錄一覽表、八十八年一月十八日曠職通知、八十八年九月二十七日簽等表示被
    告陳智輝裝設上開側路系統專係監視自訴人甲○○為主要論據。然：
  (一)按言論自由為人民之基本權利，憲法第十一條定有明文保障，國家應給予最大限
    度之維護，俾其實現自我、維護人性尊嚴、溝通意見、追求真理及監督各種政治
    或社會活動之功能得以發揮。惟言論自由乃人之外在表現自由，不免與他人自由
    或權利發生衝突，為兼顧對個人名譽、隱私及公共利益之保護，言論自由亦有其
    限界，法律尚非不得對言論自由依其傳播方式為合理之限制。是言論自由及維護
    自我名譽之權同受憲法平衡保障，此一理念反應於我國憲法下位階規範之刑法上
    ，首先對於公然侮辱人之言論以刑法第三百零九條制衡；次為保護意見之公開、
    交流，僅在意圖散佈於眾，單純指摘傳述貶損他人名譽之事實時，始克成立刑法
    第三百十條之誹謗罪，至意見、評論持平適當與否，應由社會大眾評價選擇。換
    言之，刑法第三百十條第二項誹謗罪之成立，以行為人主觀上具有毀損他人名譽
    之不法意圖為必要，且所指摘傳述者為事實，若係主觀之評論及意見之表達，則
    非在規範之列。而行為人行為是否具有主觀不法意圖，須依行為當時之具體情況
    客觀判斷之，且立法者於一般阻卻違法事由外，另於刑法第三百十一條明列特別
    阻卻違法事由，只要行為人之行為客觀上符合該條所定之要件，其行為即屬不罰
    ，藉以解決實務上就主觀不法意圖判斷上之困難，及保障言論自由精神，故任何
    客觀上造成毀損他人名譽結果之行為，除有上開法條所定之特別阻卻違法事由應
    予免責外，縱無符合特別阻卻違法事由之情形，仍須基於該條保護言論自由之立
    法精神，確定行為人主觀上是否具有毀損名譽之惡意，資為判斷之依據，倘無積
    極之證據足資證明行為人有毀損名譽之惡意，即應推定行為人無惡意毀損他人名
    譽之犯意（臺灣高等法院九十年度上易字第一三九○號裁判參照），是刑法第三
    百零九條公然侮辱罪之成立，亦屬如是，除行為人本身有侮辱之主觀外，是否產
    生侮辱仍應從一般社會之客觀通念就個別事實加以判斷，而非以當事人主觀之感
    受為認定之標準。
  (二)經查：
    (1)自訴人甲○○自承：該辦公室內係四十餘人之大辦公室，大辦公室僅此一間，
      其餘為小辦公室，該錄影機觀測對象除自訴人外，尚有其他同事等語，且觀自
      訴人甲○○自繪之側錄攝影機相關位置圖：系爭監視系統側錄鏡頭正對大門，
      係裝置於辦公室最後一排之天花板上，由上往下攝錄，而自訴人甲○○之位置
      係辦公室倒數第二排攝影機之正下方等情，此有相關位置圖在卷可參，則系爭
      攝錄系統並非僅為自訴人一人所裝設，攝得之畫面業非僅自訴人一人，此為一
      望即知之事實，一般人主觀、客觀上均難生上開系統係為監視自訴人、或因自
      訴人表現特殊而攝之推論，而自無貶抑自訴人之名譽、社會評價之可能。
    (2)再系爭攝錄系統係為機關金庫、整體安全考量設置等情，業有自訴人提出之八
      十八年九月二十七日簽上其餘批示「裝置該項設施，惟亦投攝於入門及鄰近位
      置，有其他安全作用之整體考量」等字在卷可佐，另自訴人亦陳稱：同時裝設
      之側路系統除自訴人辦公室上方外，鏡頭尚裝於會議室、走廊等語（見本院八
      十九年八月十四日筆錄）明確；故系爭攝錄系統於決定者指示裝設時，於主觀
      上係為機關「安全」考量，並無貶抑自訴人之意思，僅因攝錄特定地點出入人
      士，難免產生攝及自訴人之反射結果，難以此逕推被告有何「侮辱」自訴人之
      主觀意思。
  (三)綜上，純以系爭攝錄系統裝設位置，以一般社會之客觀通念及被告之主觀判斷，
    均可認：系爭攝錄系統攝錄之目的在於「機關安全之整體考量」，並非專為監視
    自訴人週金進一人，雖適巧自訴人座位於攝影機下方，事實上業將攝及自訴人，
    然客觀上見自訴人身近裝有攝錄鏡頭，亦難生貶抑自訴人甲○○名譽信用之社會
    評價、經濟地位之結果。此外又查無其他積極證據，足認被告確有公然侮辱之情
    事，尚不能證明被告犯罪，依照首開說明，本件自訴應予駁回。
據上論結，應依刑事訴訟法第三百二十六條第三項、第二百五十二條第十款裁定如主
文。
中      華      民      國    九十一    年     十一     月      四      日
                                      臺灣臺北地方法院刑事第三庭
                                          法  官  郭惠玲
右正本證明與原本無異
如不服本裁定應於送達後五日內向本院提出抗告狀
                                          書記官  陳  懿
中    華    民    國      九十一    年     十一     月       五       日
